【裁判字號】    98,易,434
【裁判日期】    980507
【裁判案由】    恐嚇取財
【裁判全文】
臺灣臺南地方法院刑事判決               98年度易字第434號
公  訴  人  臺灣臺南地方法院檢察署檢察官
被      告  乙○○
上列被告因恐嚇取財案件，經檢察官提起公訴（98年度偵字第21
84號），本院判決如下：
    主  文
乙○○幫助犯恐嚇取財罪，處有期徒刑伍月，如易科罰金，以新
臺幣壹仟元折算壹日。
    事  實
一、乙○○能預見將金融帳戶交付他人使用，可能將被犯罪集團
    作為犯罪工具，猶基於幫助他人恐嚇取財之不確定故意，於
    民國九十七年九月十一日至九十七年九月十六日前某日，在
    不詳地點，將其前向臺南大光郵局所申辦局號：00000
    00號、帳號：0000000號帳戶之存摺、提款卡及密
    碼，以不詳之代價，提供給不詳姓名之成年人，用以便利他
    人犯罪後，將金錢存入該帳戶而取得犯罪所得。嗣擄鴿勒贖
    集團成員取得上開帳戶後，即將乙○○上開帳戶作為恐嚇取
    財匯款之用，而於竊得丙○○所有之賽鴿後之九十七年九月
    十六日上午某時許，以電話向丙○○恐嚇稱其所有之三隻賽
    鴿被抓到，如欲取回賽鴿，須匯款至指定帳戶，否則要殺掉
    賽鴿等語，致丙○○心生畏懼，依指示於同日匯款新臺幣（
    下同）七千五百元至乙○○所有之上開郵局帳戶內。
二、案經臺南市警察局移送臺灣臺南地方法院檢察署檢察官偵查
    起訴。
    理  由
壹、程序部分（關於證據能力之認定）：
一、本件有關以下所引用之供述或非供述證據，公訴人及被告乙
    ○○於本案言詞辯論終結前，並未爭執其證據能力，本院審
    酌前開證據之作成或取得之狀況，並無非法或不當取證之情
    事，且亦無顯不可信之情況，並無證據力明顯過低之情形，
    復經本院於審判期日就上開證據依法進行調查、辯論，依刑
    事訴訟法第一百五十九條之五規定，均具有證據能力，合先
    敘明。
貳、實體部分：
一、訊據被告矢口否認有何幫助恐嚇取財犯行，辯稱其所有之郵
    局帳戶存摺、提款卡暨密碼係放置於機車置物箱內遺失云云
    。經查：
  (一)被害人丙○○確於上開時間遭恐嚇，而依指示將前揭款項匯
    入被告上開郵局帳戶等情，業據證人即被害人丙○○於警詢
    證述明確，並有被害人之郵政國內匯款單一紙及該帳戶交易
    明細資料在卷可證，足見被告上開郵局帳戶確實被他人充作
    匯入贖款之用無誤。雖被告辯稱：她最後一次看到上開帳戶
    存摺、提款卡是在九十七年九月十六日發現遺失並前往郵局
    掛失存簿前的二個月云云，惟查被告自承該帳戶於遺失前的
    這二、三年是供她丈夫潘志明匯錢給她之用（見本院卷第一
    八、一九頁），此與卷附該帳戶之交易明細資料（見警卷第
    八至九頁）相符，且依該明細資料，被告之丈夫潘志明最後
    一次匯款至該帳戶之時間為九十七年八月二十日，被告並於
    當日持提款卡提領該筆五千元款項，嗣於九十七年九月十一
    日為了某特定目的，又持卡前往自動櫃員機重設密碼，因無
    法操作，還親自臨櫃辦理重設密碼之事（見該交易明細及本
    院卷第二三頁公務電話紀錄表），足證被告最後持用該帳戶
    之時間，並非在其發現遺失的二個月前，其辯稱之上開遺失
    帳戶過程，顯然與事實不符，不可採信。又依被告之交易明
    細紀錄及被告所自承之上開帳戶使用情形，該帳戶提款卡在
    脫離被告持有之前，仍為被告所密集使用，對被告而言即屬
    重要、具財物交易功能之物，此由被告於九十七年九月十六
    日還特地前往郵局辦理掛失補發存摺（見該交易明細及本院
    卷第九頁中華郵政股份有限公司回函），可知被告日後仍有
    使用該帳戶之必要性，參以被告辯稱其將密碼寫在提款卡背
    面（見本院卷第一八頁）一節倘若屬實，取得其上開帳戶提
    款卡使用之人，日後必然可以持卡提領款項，被告明知上情
    ，卻未同時掛失提款卡及向警方報案，實與常情不符。再提
    款卡之所以設定密碼，就是為了防止他人盜領，如將密碼記
    載在提款卡背面或記載在另一張紙上而與提款卡同放，等同
    讓取得該提款卡之他人得以任意提領款項，此與未設定密碼
    無異，是以除非至愚之人，否則應不會採行上開方式來存放
    或記憶密碼，且一般人在設定密碼時，為避免日後遺忘，大
    部分都會設定自己熟悉而不為他人所輕易得知之號碼，除非
    係特別健忘或迷糊之人，否則亦無將密碼另行記載之必要，
    本件被告於偵審中一再堅稱：上開帳戶之提款卡密碼係其農
    曆生日「六九○二二六」，顯見被告並無遺忘上開密碼之顧
    慮，其辯稱：有將密碼記載在提款卡背面云云，實與常理相
    違，不可採信。而由被告自承其係將他人不易得知之農曆生
    日設定為該帳戶提款卡密碼一節，可知倘非被告自行告知密
    碼，取得該提款卡之人實無法得知正確密碼，並進而據以提
    領款項。綜上足認被告辯稱遺失該帳戶存摺、提款卡及他人
    如何得知密碼各節，均與卷內事證或常情不符，不足採信，
    從而，某擄鴿勒贖集團成員可取得被告上開帳戶使用之原因
    ，既然不是被告遺失該帳戶所致，即可認定係被告將自己之
    上開帳戶有償或無償地提供予他人使用，而會無償提供帳戶
    之對象，衡情應是與其有特殊親誼關係之人，被告既然未供
    述其曾將帳戶無償提供親友使用之事，應可推認其係將該帳
    戶有代價地出售予他人，容任他人以任何方式使用該帳戶。
  (二)按刑法上之故意，分為直接故意（確定故意）與間接故意（
    不確定故意），「行為人對於構成犯罪之事實，明知並有意
    使其發生者」為直接故意；「行為人對於構成犯罪之事實，
    預見其發生而其發生並不違背其本意者」為間接故意；而間
    接故意與有認識的過失之區別，在於二者對構成犯罪之事實
    雖均預見其能發生，但前者對其發生並不違背其本意，後者
    則確信其不發生。且幫助犯之成立，以行為人主觀上認識被
    幫助者正欲從事犯罪或係正在從事犯罪，且該犯罪有既遂之
    可能，而其行為足以幫助他人實現構成要件者，即具有幫助
    故意，並不以行為人確知被幫助者係犯何罪名為必要。查銀
    行、郵局等金融機構之存摺、提款卡，乃個人與行庫往來之
    憑據，故一般人對於自己金融機構帳戶所使用之存摺、印章
    、提款卡，均慎重保管之，惟恐稍有疏失造成自己金錢難以
    彌補之損失，尤其對金融密碼更多方保密，以免被他人得悉
    後，將有被冒領或其他非法使用之虞。他方面金融機構為避
    免各存戶之存摺、帳戶、提款卡、往來印鑑章，因遭竊、遺
    失、毀損、破舊無法辨識等等因素無法利用，並讓不肖之徒
    有機可趁，亦設有種種掛失止付、補發之手續，以防範可能
    發生之漏洞，被告只因貪圖小利，即將個人之郵局帳戶、提
    款卡提供予素不相識之人任其使用，衡之常情，應可預見該
    人係作為財產犯罪之非法用途，否則何須以人頭戶資為掩護
    ？且邇來，利用竊鴿手段進行恐嚇取財（俗稱擄鴿勒贖）之
    犯罪類型層出不窮，該等犯罪，多數均係利用人頭帳戶作為
    出入帳戶，並經媒體廣為披載，被告係成年且智力成熟之人
    ，對此應知之甚詳，且其於提供帳戶之初，縱然並不確知日
    後被恐嚇取財之對象係何人，亦無法確知如何恐嚇取財之具
    體內容，但由被告就使用人之來歷、身分背景及可能之金錢
    來源均不予深究，即率然允諾將個人與金融機構往來之存摺
    、提款卡等憑證及辨認密碼，出售予素不相識之人任其使用
    ，由是可知被告已預見買受該帳戶之人日後將以該帳戶用來
    作為恐嚇取財等犯罪之用，並在不違背本意之心態下販賣予
    他人，足證被告確有容任並允許收購帳戶者，利用該帳號、
    提款卡為犯罪之行為，其有幫助犯罪之不確定故意至明，否
    則以目前金融機構辦理開戶作業之簡便，使用人大可以自己
    或親友之名出入銀行，如非供作犯罪出入之帳戶或其他不法
    目的，應無隱匿自己名義帳戶而購買或借用他人金融帳戶使
    用之必要。
  (三)綜上，被告對於其所出售之上開帳戶將被用來作為恐嚇取財
    等犯罪之工具已有預見並認識，嗣擄鴿勒贖集團成員果利用
    該帳戶據以恐嚇取財，被告所參與者，復係恐嚇取財犯罪構
    成要件以外之行為，此外又查無任何證據足資證明被告與該
    竊鴿勒贖集團之成員間有何恐嚇取財之犯意聯絡，足認被告
    應僅止於幫助之階段，其空言否認幫助恐嚇取財犯行，顯係
    事後卸責之詞，不足採信。被告幫助恐嚇取財犯行，事證明
    確，犯行堪以認定。
二、核被告所為，係犯刑法第三十條第一項、第三百四十六條第
    一項之幫助恐嚇取財罪。又被告幫助他人犯恐嚇取財罪，為
    幫助犯，應依刑法第三十條第二項之規定減輕其刑。爰審酌
    被告貪圖小利出售人頭帳戶，致取得該人頭帳戶之人利用此
    帳戶及提款卡，得以順利於竊得賽鴿後，向被害人勒贖財物
    ，以為尋回賽鴿之代價，且使犯罪難以查緝，等同助長犯罪
    ，對於社會治安及財產權之危害不輕及其犯罪後否認犯行、
    不知悔改等一切情狀，量處如主文所示之刑，並諭知易科罰
    金之折算標準。
據上論斷，應依刑事訴訟法第二百九十九條第一項前段，刑法第
三百四十六條第一項、第三十條第一項、第二項、第四十一條第
一項前段，刑法施行法第一條之一第一項、第二項前段，判決如
主文。
本案經檢察官甲○○到庭執行職務。
中    華    民    國    98    年    5     月    7     日
                  刑事第九庭  審判長  法  官  蔡奇秀
                                      法  官  蔡盈貞
                                      法  官  林欣玲
以上正本證明與原本無異。
如不服本判決應於收受本判決後10日內向本院提出上訴書狀，並
應敘述具體理由。如未敘述上訴理由者，應於上訴期間屆滿後20
日內向本院補提理由書狀（均須按他造當事人之人數附繕本）「
切勿逕送上級法院」。
                                      書記官  鄭佩玉
中    華    民    國    98    年    5     月    7     日
附錄本案論罪科刑法條：
刑法第346條
意圖為自己或第三人不法之所有，以恐嚇使人將本人或第三人之
物交付者，處6月以上5年以下有期徒刑，得併科1千元以下罰金
。
以前項方法得財產上不法之利益，或使第三人得之者，亦同。
前二項之未遂犯罰之。


司法院資訊處製作；財團法人民間司法改革基金會備份。
